【裁判字號】    89,訴,1208
【裁判日期】    891129
【裁判案由】    違反稅捐稽徵法等
【裁判全文】
臺灣高雄地方法院刑事判決                        八十九年度訴字第一二○八號
    公  訴  人  臺灣高雄地方法院檢察署檢察官
    被      告  乙○○
右列被告因違反稅捐稽徵法等案件，經檢察官提起公訴（八十九年度偵字第六三一四
號），本院判決如左：
    主  文
乙○○商業負責人以明知為不實之事項，而填製會計憑證，處有期徒刑參月。又公司
負責人，為納稅義務人以詐術逃漏稅捐，處有期徒刑肆月。應執行有期徒刑陸月。
    事  實
一、乙○○曾前於民國八十四年十二月間因偽造文書案件，經臺灣高雄地方法院於八
    十六年四月八日以八十五年訴字第一八○九號判處有期徒刑六月，緩刑四年，並
    於同年五月十五日確定（不構成累犯）。乙○○係設於高雄市楠梓區○○○路一
    七四七巷七十六弄十八號「啟程企業有限公司」（以下簡稱啟程公司）之商業負
    責人，為從事業務之人。其明知甲○○並未於民國八十四年一月至十二月間在啟
    程公司工作支領薪資，竟於八十五年間某日，基於逃漏稅捐之犯意，利用某不知
    情之不詳姓名會計人員，將該啟程公司八十四年度各類所得扣繳暨免扣繳憑單（
    下稱扣繳憑單）之會計憑證，登載甲○○於八十四年間在啟程公司領得薪資新台
    幣（下同）六十萬元之不實事項後，並在該公司業務上製作之中華民國八十四年
    度營利事業所得稅結算申報書內登載該不實之內容，再利用不知情之會計人員持
    該扣繳憑單及該結算申報書，向財政部高雄市國稅局申報該公司八十四年度營利
    事業所得之營業費用之薪資部分支出，並以此詐術為啟程公司逃漏八十四年度營
    利事業所得稅計十五萬元，足以生損害於甲○○及稅捐機關課稅之正確性。
二、案經葉宗哲檢舉由財政部高雄市國稅局函送臺灣高雄地方法院檢察署檢察官偵查
    起訴。
    理  由
一、訊據被告乙○○對於右揭事實坦承不諱，核與被害人甲○○之指述相符，並有甲
    ○○之勞工保險投保紀錄及在職證明各一份附卷足參。被告雖於本院復辯稱伊非
    故意要逃漏稅捐云云，惟被告明知甲○○並非在啟程公司工作，業據被告自承：
    甲○○有在伊工地工作及領薪至八十三年十月，伊有虛報甲○○八十四年的薪資
    等語（詳見偵查卷八十九年四月十三日及本院八十九年八月九日訊問筆錄），而
被告虛報甲○○八十四年度在啟程公司支領六十萬元薪資之事實，亦有甲○○八
    十六年度財政部高雄市國稅局各類所得扣繳暨免扣繳憑單一份附卷可資佐證，另
    被告復將甲○○之薪資列入啟程公司營業成本，其行號當年度逃漏之營利事業稅
    額為十五萬元，復有八十九年三月九日財政部高雄市國稅局財高國稅法字第八九
    ○一二三二九號函文及八十四年度啟程公司營利事業所得稅結算申報核定通知書
    、申報書各一份在卷可稽，是以，被告所辯，純屬卸責之詞，不足採信。本件事
    證明確，被告犯行堪以認定。
二、查被告係啟程公司負責人，為商業負責人及從事業務之人，又營利事業填報扣繳
    憑單，乃附隨其業務而製作，係屬業務上所掌之文書（最高法院七十年九月二十
    一日七十年度第九次刑事庭會議決議同此見解），而扣繳憑單係扣繳義務人將給
    付總額及扣繳稅額彙報供稽徵機關查核之用，亦屬商業會計法第十五條第一款、
    第十六條第二款所定之會計憑證，而營利事業所得稅申報書係附隨被告所經營之
    上開啟程公司之業務而作成之文書，被告既明知甲○○之薪資資料不實，仍虛報
    被害人甲○○八十四年度薪資為六十萬元，列為成本，填載扣繳憑單及營利事業
    所得結算申報書向財政部高雄市國稅局申報，足以生損害於甲○○及稅捐機關核
    稅之正確性，並為納稅義務人啟程公司逃漏稅捐，核其所為，係犯稅捐稽徵法第
    四十七條第一款、第四十一條之詐術逃漏稅捐罪、商業會計法第七十一條第一款
    之明知不實事項填製會計憑證罪、刑法第二百十六條、第二百十五條之行使業務
    上登載不實文書罪。被告利用不知情之會計人員為之，係間接正犯。被告製作不
    實扣繳憑單之行為，雖同時觸犯刑法第二百十五條之業務登載不實文書罪及商業
    會計法第七十一條第一款之明知不實事項填製會計憑證罪，惟商業會計法第七十
    一條第一款係刑法第二百十五條之特別規定，自應優先適用，公訴意旨漏未斟酌
    此點，而認被告行使登載不實扣繳憑單之行為，係涉犯刑法第二百十六條、第二
    百十五條之行使登載不實文書罪，尚有未洽，惟其基本事實同一，本院自應審理
    ，並變更其起訴法條。又被告於製作不實之營利事業所得稅結算申報書及薪資所
    得扣繳憑單後同時持以行使，係基於持憑申報稅捐之單一犯意，應僅論以一次之
    行使業務上登載不實文書罪。其登載不實事項於業務上文書之行為係行使行為之
    階段行為，應為行使行為所吸收，不另論罪。被告所犯上開明知不實事項填製會
    計憑證罪與行使業務上登載不實文書罪間，有方法結果之牽連關係，屬裁判上一
    罪，應依牽連犯之例，從一重之填製不實會計憑證罪處斷。又稅捐稽徵法第四十
    七條第一款之規定，係將納稅義務人之公司之責任，基於刑事政策之考慮，於其
    應處徒刑範圍內，轉嫁於公司之負責人，故此情形而受罰之公司負責人，乃屬於
    「代罰」之性質，其並非逃漏稅捐之納稅義務人。而刑法第五十五條所謂之牽連
    犯，必須二個以上之行為有方法與結果之關係，始足構成，亦即必須以犯一罪之
    方法行為犯他罪，或以犯一罪之結果行為犯他罪，方得成立牽連關係，公司負責
    人既非逃漏稅捐之納稅義務人，其僅係代罰而已，公司以不正當方法逃漏稅捐，
    縱由該公司負責人或其他有權代表公司之自然人代表公司為之，究非屬於公司負
    責人本身之犯罪行為，自與該公司負責人之其他犯罪行為間，無方法結果之牽連
    關係可言（最高法院八十五年度台上字第六○六五號判決亦同此見解），是被告
    所犯上開詐術逃漏稅捐罪及填製不實會計憑證罪，犯意各別，行為互殊，應分論
    併罰。又公訴人雖未論及被告違反上開商業會計法部分及虛偽填寫營利事業所得
稅結算申報書犯行未據起訴，惟犯罪是否業經起訴，應以起訴所述之被告犯罪事
    實為準，並非以起訴書所引法條為據，而本件起訴書之犯罪事實欄已敘及被告填
    製不實扣繳憑單之事實，顯然已就被告前述違反商業會計法犯行起訴，且被告偽
    填營利事業所得稅結算申報書犯行與上開論罪科刑部份具有牽連犯之裁判上一罪
    關係，本院自得予以審判。爰審酌被告雖因一時貪慾，為圖己利，而逃漏稅捐，
    非但損及甲○○，亦影響國家稅捐課稅之正確性，顯具有惡性及其逃漏稅捐之稅
    額等一切情狀，就其所犯二罪，各量處如主文所示之刑，並定其應執行之刑。乙
    ○○曾前於民國八十四年十二月間因偽造文書案件，經臺灣高雄地方法院於八十
    六年四月八日以八十五年訴字第一八○九號判處有期徒刑六月，緩刑四年，並於
    同年五月十五日確定，此有臺灣高雄地方法院刑案資料查註紀錄表足按，故其本
    次犯行自不宜再宣告緩刑。又被告所製作不實之營利事業所得稅結算申報書及薪
    資所得扣繳憑單，業經被告呈交財政部高雄市國稅局，編為該局之卷證，已非被
    告所有，自不併予宣告沒收，附此敘明。
三、公訴人認被告登載甲○○在啟程公司支領工資共六十萬元之行為，係犯刑法第二
    百十六條、第二百十條之行使偽造私文書罪等語，惟查，被告乙○○所製作之甲
    ○○八十四年度薪資表並未扣案，已使本院無從究明被告是否有此行使偽造私文
    書之事實，且本院復查無其他積極證據足以證明被告確有公訴人所指此部分之犯
    行，惟公訴意旨既認此部分與前揭論罪科刑部分有一行為觸犯數罪名之想像競合
    犯關係，屬裁判上之一罪，爰不另為無罪之諭知，附此敘明。
四、被告雖曾於八十三年同樣擔任啟程公司負責人期間，共同與綽號「阿牛」之男子
    共同偽造鄭添丁及劉得乾八十二年一月起至十月間之工薪印領清冊，並據以製作
    其業務上所應作製成之扣繳憑單，持之向財政部高雄市國稅局申報八十二年度營
    利事業所得稅，而經本院以被告犯有共同連續行使偽造私文書罪，判處有期徒刑
    六月，緩刑四年之事實，已如前述，並為本院調取該案卷宗核閱無訛。然被告該
    次犯行之態樣，均係綽號「阿牛」之男子提供鄭添丁及劉得乾之身分證資料供其
    製作工薪印領清冊並據以填載扣繳憑單，此觀諸本院八十五年訴字第一八○九號
    刑事卷宗內八十五年十月八日訊問筆錄自明，經核與此次由被告擅自製作甲○○
    之扣繳憑單及啟程公司八十四年度營利事業結算申報書之事實，即有差異。參諸
    被告自陳：本案與八十五年度訴字第一八○九號案件無關等語（見本院八十九年
    七月五日訊問筆錄），佐以本案被告之犯罪時間係八十五年間，亦與前次犯行相
    距二年，而連續犯之所謂出於概括犯意，必須其多次犯罪行為自始均在一個預定
    犯罪計劃以內，出於主觀上始終同一犯意之進行，若中途另有新犯意發生，縱所
    犯為同一罪名，究非連續其初發的意思，即不能成立連續犯，最高法院著有七十
    年臺上字第六二九六號判例足資參照，故被告本次登載不實之扣繳憑單及營利事
    業申報書之犯行，雖係於前開本院八十五年一八○九號偽造文書案件判決宣示前
    所發生之事實，惟參諸前述說明，本案之發生時間距前案已二年，自難認係在被
    告自始所預定之犯罪計劃內，而認為有連續犯之裁判上一罪關係，故應認為與上
    開案件之判決效力無關，附此敘明。
據上論斷，應依刑事訴訟法第二百九十九條第一項前段、第三百條，稅捐稽徵法第四
十七條第一款、第四十一條，商業會計法第七十一條第一款，刑法第十一條、第五十
五條、第二百十六條、第二百十五條、第五十一條第五款，罰金罰鍰提高標準條例第
一條前段，判決如主文。
中       華      民   國    八十九    年     十一     月   二十九    日
                               臺灣高雄地方法院刑事第二庭
                                     法  官  李  代  昌
右正本證明與原本無異。
如不服本判決，應於判決送達後十日內，向本院提出上訴狀。
                                     書記官   吳  韻  芳
中       華      民      國    八十九    年     十一     月   二十九    日
附錄本案判決論罪科刑法條：
稅捐稽徵法第四十一條：
納稅義務人以詐術或其他不正當方法逃漏稅捐者，處五年以下有期徒刑、拘役或科或
併科新臺幣六萬元以下罰金。
商業會計法第七十一條第一款：
商業負責人、主辦及經辦會計人員或依法受託他他人處理會計事務之人員有左列情事
之一者，處五年以下有期徒刑、拘役或科或併科新台幣十五萬元以下罰金：
一、以明知為不實之事項而填製會計憑證或記入帳冊者。


司法院資訊處製作；財團法人民間司法改革基金會備份。
